【裁判字號】    97,上訴,634
【裁判日期】    970325
【裁判案由】    偽造文書等
【裁判全文】
臺灣高等法院刑事判決                 97年度上訴字第634號
上  訴  人  臺灣臺北地方法院檢察署檢察官
上  訴  人
即  被  告  辛○○
上列上訴人因偽造文書等案件，不服臺灣臺北地方法院96年度訴
緝字第34號，中華民國96年12月19日第一審判決（起訴案號：臺
灣臺北地方法院檢察署94年度偵續二字第26號），提起上訴，本
院判決如下：
    主  文
上訴駁回。
    事  實
一辛○○於民國八十八年九月間自任會首，召集王寅等二十三人
  （加計會首辛○○及其配偶徐儷珊二會，合計二十五會）參加
  其互助會，期間自八十八年九月二十五日至九十年九月二十五
  日為期二十五個月，每會新臺幣（下同）二萬元，底標三千元
  ，採內標制。至八十九年十一月二十五日，辛○○基於為自己
  不法所有之意圖，於臺北市○○○路○段八號四樓Ｃ室主持開
  標時，利用各會員不克前來參加開標、會員間不認識及活會會
  員未詳查該月會款何人得標之機會，未經王寅之同意，在空白
  紙上偽造王寅之簽名一枚，及記載「1250」等數字，而偽造代
  表王寅欲以一千二百五十元投標之準私文書，持前述標單參加
  投標而行使之，足以生損害於王寅，並向尚未得標之甲○○、
  乙○○、黃琇鳳、陳光隆等活會會員佯稱王寅以一千二百五十
  元得標，致該等活會會員陷於錯誤，誤信確由王寅得標，而與
  遭冒標之王寅分別交付該月會款一萬八千七百五十元予辛○○
  。嗣該互助會自八十九年十二月起中止，甲○○等始知上情。
二案經甲○○、乙○○訴請臺灣臺北地方法院檢察署檢察官偵查
  起訴。
    理  由
壹、程序事項：被告以外之人於審判外之言詞或書面陳述，除法
    律有規定者外，不得作為證據，刑事訴訟法第一百五十九條
    第一項固有明文；惟被告以外之人於審判外之陳述，雖不符
    同法第一百五十九條之一至之四規定，而經當事人於審判程
    序同意作為證據，法院審酌該言詞陳述或書面陳述作成時之
    情況，認為適當者，亦得為證據。又當事人、代理人或辯護
    人於法院調查證據時，知有第一百五十九條第一項不得為證
    據之情形，而未於言詞辯論終結前聲明異議者，視為有前項
    之同意，同法第一百五十九條之五亦定有明文。本件公訴人
    及被告辛○○於本院準備程序及審判程序中對於本案相關證
    人之證言及相關具傳聞性質之證據資料之證據能力，均表示
    沒有爭執，且迄於言詞辯論終結前亦未聲明異議。本院審酌
    本案相關證人之證言及相關證據資料作成時之情況，核無違
    法取證或其他瑕疵，認為以之作為證據為適當，前述相關證
    人之證言及證據資料，自得做為證據。
貳、有罪部分
一認定事實所憑之證據及理由：前述犯罪事實除上訴人即被告辛○○之自白外，並有八十八年九月二十五日之互助會單二份（
  九十一年度偵字第一三六五五號卷第六二頁至第六五頁）可證
  ，且與證人即被害人王寅、甲○○、乙○○、黃琇鳳、陳光隆
  之證言相符，足以擔保被告自白之真實性，本件證據明確，已
  可認定被告有事實欄所載之偽造準私文書及詐欺取財等犯行，
  應依法論科。
二論罪科刑之依據
(一)新舊法比較適用：被告行為後，刑法已於九十四年二月二日修
  正公布，並於九十五年七月一日施行，修正後第二條第一項規
  定：「行為後法律有變更者，適用行為時之法律。但行為後之
  法律有利於行為人者，適用最有利於行為人之法律。」此項修
  正乃為符合刑法第一條罪刑法定主義之要求，貫徹法律禁止溯
  及既往原則，屬規範行為後法律變更所生新舊法律比較適用之
  準據法，應逕適用修正後刑法第二條決定新舊法之適用，先予
  敘明。又關於刑法修正後之新舊法比較，應就罪刑有關之一切
  情形，綜其全部罪刑之結果而為比較，最高法院九十五年五月
  二十三日著有九十五年度第八次刑庭會議決議可參。其中修正
  前刑法第二百二十條第三項移列第十條第六項，作為一般性定
  義之規定；修正後刑法第五十五條關於想像競合犯之規定，增
  列「不得科以較輕罪名所定最輕本刑以下之刑」，惟此亦僅係
  法理之明文化，非屬法律之變更，均無新、舊法比較之問題。
  茲就新舊法之比較適用依序說明如下：
(1)罰金刑：被告所犯第三百三十九條第一項詐欺取財罪自七十二
  年六月二十六日（即罰金罰鍰提高標準條例修正公布日）迄今
  均未修正，其罰金法定刑最高額為銀元一千元，依罰金罰鍰提
  高標準條例第一條前段提高十倍後為銀元一萬元，再經依現行
  法規所定貨幣單位折算新臺幣條例第二條折算後為新臺幣三萬
  元。而刑法施行法於九十五年七月一日修正施行後，依該法第
  一條之一第一項規定，刑法所定罰金之貨幣單位為新臺幣，並
  依同條第二項就其所定數額提高為三十倍，依此折算，刑法第
  三百三十九條第一項詐欺取財罪之罰金法定刑最高額亦為新臺
  幣三萬元，與修正前無異。揆諸本條第二項之立法意旨為「考
  量新修正之刑法施行後，不再適用『現行法規所定貨幣單位折
  算新臺幣條例』，為使罰金數額趨於一致，避免衍生新舊法比
  較適用問題，以緩和實務適用法律之衝擊之前提下，規定第二
  項如上」，顯見刑法施行法第一條之一第一項、第二項增訂之
  目的乃將刑法分則罰金刑之貨幣單位從「銀元」轉換為「新臺
  幣」，以釐清我國先前易生混淆之貨幣單位系統，與罪刑無涉
  ，無新舊法比較適用之問題，且無再適用罰金罰鍰提高標準條
  例第一條提高倍數規定之餘地。惟因修正前刑法第三十三條第
  五款關於「罰金：一元以上」之規定，修正為「罰金：新臺幣
  一千元以上，以百元計算」，故刑法分則法定本刑中列有罰金
  者，其法定最低度罰金因之提高，涉及科刑規範變更，故仍有
  比較新舊法之必要（最高法院九十六年度臺上字第一四六四號
  判決意旨參照）。本件經比較結果，以舊法有利於行為人，自
  應適用修正前刑法第三十三條第五款之規定，定其罰金部分之
  法定刑。
(2)牽連犯：刑法修正後，刪除第五十五條關於牽連犯之規定，此
  刪除雖非犯罪構成要件之變更，但顯已影響行為人刑罰之法律
  效果，自屬法律之變更，經比較新舊法結果，舊法第五十五條
  牽連犯之規定乃將被告之數行為以一罪論，較有利被告。
(3)易科罰金之折算標準：被告行為時之刑法第四十一條第一項前
  段規定：「犯最重本刑為五年以下有期徒刑以下之刑之罪，而
  受六個月以下有期徒刑或拘役之宣告，因身體、教育、職業、
  家庭之關係或其他正當事由，執行顯有困難者，得以一元以上
  三元以下折算一日，易科罰金。」被告行為時之易科罰金折算
  標準，依修正前罰金罰鍰提高標準條例第二條前段（現已刪除
  ）規定，係就其原定數額提高為一百倍折算一日，則本件被告
  行為時之易科罰金折算標準，應以銀元一百元至三百元折算一
  日，經折算為新臺幣後，應以新臺幣三百元至九百元折算為一
  日。惟九十五年七月一日施行之刑法第四十一條第一項前段規
  定：「犯最重本刑為五年以下有期徒刑以下之刑之罪，而受六
  個月以下有期徒刑或拘役之宣告者，得以新臺幣一千元、二千
  元或三千元折算一日，易科罰金。」，經比較修正前後易科罰
  金折算標準，以舊法較有利被告。
(4)綜合上述各條文修正前後之比較，行為時之法律較有利於行為
  人，依刑法第二條第一項前段之規定，應整體適用被告行為時
  即修正前刑法之規定。
(二)刑法第二百十條之偽造私文書罪，固須以無制作權之人，捏造
  或冒用他人名義而制作文書，並足以生損害於公眾或他人為要
  件，但此制作名義人，不以形式上表現於文書內為必要，倘依
  習慣或特約，諸如以言詞、動作、筆跡、內容、慣用語、特殊
  制作方式、專用信箋等方法，實質上使人得知係以他人名義所
  制作，足以表示一定用意之證明者，因已妨害該制作名義人之
  信用，可生損害於公眾或他人，依同法第二百二十條第一項（
  修正前之第二百二十條）規定，仍應論以偽造準私文書罪。我
  國民間互助會，係由會首招募會員參加所組成，每於標會時，
  通常由欲標取會款之會員，在空白紙條上，或僅書立其姓名、
  綽號及數字者，甚或祗書寫數字而未書立其姓名、綽號，另以
  上開言詞等方法表示係何會員所出具者，則依習慣或特約均足
  以辨明係該會員以所書數字為標息金額參加競標之標單，自應
  以私文書論，最高法院著有八十九年度臺上字第一三一九號判
  決可資參照。核被告所為，係犯刑法第二百十六條、第二百二
  十條第一項、第二百十條行使偽造私文書、第三百三十九條第
  一項詐欺取財等罪。其偽造署押為偽造私文書之部分行為，偽
  造私文書之低度行為為行使之高度行為所吸收，均不另論罪。
  其一行為詐騙多位活會會員，侵害數個財產法益，為想像競合
  犯，且因此數個財產法益輕重相同，擇一處斷。又行使偽造私
  文書與詐欺取財二罪間有方法與結果牽連關係，從較重之行使
  偽造私文書罪論處。
三原審以被告此部分罪證明確，適用刑法第216條、第220條第1
  項、第210條、第339條、修正前第55條，並審酌被告雖未履行
  與被害人達成之協議，惟其經商失敗，犯後已坦承犯行，態度
  良好，顯有悔意等一切情狀，量處有期徒刑八月，並依中華民
  國96年罪犯減刑條例之規定減為有期徒刑四月，並諭知易科罰
  金之折算標準，其認事用法核無不合，被告上訴指摘量刑過重
  ，公訴人上訴指過輕，均無理由，應予駁回。
參、無罪部分
一犯罪事實應依證據認定之，無證據不得認定其犯罪事實。不能
  證明被告犯罪者，應諭知無罪之判決，刑事訴訟法第一百五十
  四條、第三百零一條第一項分別定有明文。而告訴人之告訴，
  係以使被告受刑事訴追為目的，是其陳述是否與事實相符，仍
  應調查其他證據以資審認；且認定不利於被告之事實，須依積
  極證據，苟積極證據不足為不利於被告之認定時，即應為有利
  於被告之認定，更不必有何有利之證據，最高法院著有五十二
  年談上字第一三○○號及三十年上字第八一六號判例可資參照
  。又刑法第三百三十九條第一項詐欺取財罪之成立，以意圖為
  自己或第三人不法所有，以詐術使人將本人或第三人之物交付
  為要件。所謂以詐術使人交付，必須被詐欺人因其詐術而陷於
  錯誤，若其所用方法，不能認為詐術，亦不致使人陷於錯誤，
  即不構成該罪，亦有最高法院四十六年度臺上字第二六○號判
  例足憑。而民事債務當事人間，若有未依債務本旨履行給付之
  情形，在一般社會經驗而言，原因非一；其因不可歸責之事由
  無法給付，或因合法得對抗他造主張抗辯而拒絕給付，甚至債
  之關係成立後，始行惡意遲延給付，皆有可能，非必出於自始
  無意給付之詐欺犯罪一端；況刑事被告依法不負自證無罪之義
  務，故在別無積極證據之情形下，自不得以被告單純債務不履
  行之狀態，推定被告自始即有不法所有之意圖而施用詐術。
二原審法院九十六年度易緝字第六七號部分
(一)公訴意旨略以：被告與徐儷珊（此部份前經本院九十五年度上
  易字第二四七四號判決無罪確定）於八十九年五月間，共同基
  於意圖為自己不法所有，明知徐儷珊名下所有，坐落臺北縣土
  城市廷寮坑外藤寮坑小段第一四七－一四三、一四七－一三八
  地號二筆土地及其上門號臺北縣土城市○○路一○五巷四弄十
  號二樓房屋（下稱本案不動產），除於八十九年四月十一日設
  定本金最高限額二百二十八萬元抵押權與中華商業銀行股份有
  限公司（下稱中華商銀）外，另將設定最高限額五十萬元之抵
  押權予吳麗雪，竟於八十九年九月中旬某日，由徐儷珊出面以
  投資工程亟需資金，四個月即還等理由，向告訴人許世明借款
  一百萬元，並提出同年五月十二日申請之本案不動產土地及建
  物登記謄本及所有權狀，偽稱本案不動產僅設定第一順位抵押
  權與中華商銀，扣除上開債務後，所餘價值仍超過一百萬元，
  足夠擔保借款債權，願設定第二順位抵押權與告訴人，無須擔
  心借款追討無著等語，致其陷於錯誤而同意借款，並於同年五
  月二十五日先行交付五十萬元與徐儷珊，同時向徐儷珊索取辦
  理設定抵押登記所需資料，被告及徐儷珊則以本案不動產所有
  權狀拿去競標工程使用而無法交付，容後再給等語，使告訴人
  許世明又於八十九年五月三十一日交付五十萬元予徐儷珊。嗣
  因被告與徐儷珊無力還款，經告訴人取得本案不動產抵押權設
  定資料後，始知自己僅設定第三順位等語，因認被告涉犯刑法
  第三百三十九條第一項詐欺取財罪嫌。
(二)公訴意旨認被告涉有刑法第三百三十九條第一項詐欺取財罪嫌
  之理由無非以：(1)告訴人許世明之指訴，(2)證人壬○○、鄧平
  之證述，(3)八十九年五月十二日及九十年一月二十日列印之本
  案不動產土地及建物登記謄本各一份等件為其論據。被告雖承
  認有向告訴人許世明借款之事實，但否認有詐欺犯行，辯稱：
  當時公司周轉不靈，知道徐儷珊有在借錢，但不知道向誰借，
  其向鄧平借錢時，不知道徐儷珊向告訴人許世明承諾要將本案
  房地設定第二順位抵押權以供擔保，直到設定抵押權予吳麗雪
  之後才知道等語。但查：
(1)徐儷珊為無與倫比國際公關顧問有限公司（下稱：無與倫比公
  司），於八十九年五月間向告訴人許世明商借一百萬元，為期
  四個月，並簽發同額支票與本票，及提供其所有之本案不動產
  設定抵押權予告訴人許世明作為擔保，告訴人許世明則於八十
  九年五月二十五日及五月三十一日先後二次交付各五十萬元予
  徐儷珊。又本案不動產於八十九年四月十一日設定最高限額二
  百二十八萬元抵押權予中華國際商業銀行，同年五月二十九日
  設定最高限額五十萬元之第二順位抵押權予吳麗雪，同年六月
  三日設定最高限額一百萬元之第三順位抵押權予告訴人許世明
  等情，除告訴人許世明及證人壬○○證述甚詳外，亦經徐儷珊
  於原審法院九十五年度易字第八一八號案件審理時坦承屬實，
  並有臺北縣板橋地政事務所八十九年五月十二日及九十年一月
  二十日列印之本案不動產土地及建物登記謄本、告訴人許世明
  之中國信託商業銀行存摺明細、法務部票據信用資訊連結作業
  查詢表等可證，堪信為真實。
(2)證人即告訴人許世明於原審審理時結證稱：其借款一百萬元予
  徐儷珊時，只有徐儷珊與其洽談，說無與倫比公司要標工程，
  被告並未參與。四個月還款期限到期時，徐儷珊才找被告出面
  與其商談展延三個月之事宜。徐儷珊說要將本案房地設定第二
  順位抵押權供擔保時，被告並未在場，徐儷珊在最後一次簽一
  百萬元本金及利息支票時有拿權狀正本供其閱覽（原審審判筆
  錄）等語。證人壬○○於原審審理時亦結證稱：八十九年時，
  徐儷珊透過其約告訴人許世明見面，向告訴人許世明借一百萬
  元，說要標工程作為押標金，四個月後就可以返還，徐儷珊並
  提供本案房地設定第二順位抵押權作為擔保，商談過程被告均
  未參與，直到徐儷珊未依約還款，被告才出面協商借款展延之
  事項，不清楚被告是否知道徐儷珊承諾設定第二順位抵押權予
  證人許世明一事（原審審判筆錄）等語。由此可知，向告訴人
  許世明借款一百萬元，稱欲提供本案房地設定第二順位抵押權
  作為擔保，及與告訴人許世明洽談借款事宜之人，乃為徐儷珊
  ，被告均未參與。
(3)證人即曾在無與倫比公司任職之許怡貞於原審法院九十二年度
  訴字第八一四號案件審理時結證稱：其在無與倫比公司工作時
  乃由被告及徐儷珊面試，徐儷珊在公司有辦公室（該案卷一第
  一八一頁、第一八四頁）等語。證人即在無與倫比公司任職之
  職員庚○○亦於該案審理時結證稱：無與倫比公司之收支係由
  被告夫妻二人管理，徐儷珊常常在公司，該公司負責人是徐儷
  珊，被告是總經理，被告與徐儷珊二人在公司都有各自的位置
  或辦公室（同卷第一九三頁、第一九九頁）等語。參以徐麗珊
  於檢察官訊問時自承：不記得向告訴人許世明借一百萬作什麼
  ，因為其借了很多錢，除向告訴人許世明借款外，另有向同事
  借款（九十一年偵續字第三○四號卷第八十二頁反面第九行至
  第八十三頁第一行），其透過被告向吳麗雪（即證人鄧平之配
  偶）借款四十萬元（九十一年偵字第四三六二號卷第四十二頁
  第十一行、第十二行），並曾簽發本票予吳麗雪（九十一年偵
  續字第三○四號卷第一九八頁反面第一行、第二行）等語可知
  ，徐儷珊不僅為無與倫比公司之名義負責人，更實際參與業務
  運作，與被告共同經營公司，並於無與倫比公司經濟拮据時，
  與被告各自籌措資金，被告縱使知悉徐儷珊之資金來源，亦非
  必然完全清楚徐儷珊與他人洽談借款事宜時承諾之借款條件等
  相關細節。參以被告供稱：本案房地所有權狀當時均放在家中
  ，沒特別由誰保管，但徐儷珊知道其將本案房地設定抵押權予
  吳麗雪一事，因為她必須去簽名等情可知，徐儷珊於八十九年
  五月二十九日設定最高限額五十萬元之第二順位抵押權予吳麗
  雪時，明確知悉本案不動產已無法設定第三順位抵押權予告訴
  人許世明，仍於同年五月三十一日收受告訴人許世明之五十萬
  元借款。惟本案不動產所有權狀於被告與徐儷珊仍同居於一處
  時既均放置家中，未特定由何人保管，徐儷珊自得隨時拿取權
  狀，或任意設定抵押權予他人，而無須經過被告同意，被告於
  設定第二順位抵押權予吳麗雪時，對於徐儷珊繼而設定第三順
  位抵押權予告訴人許世明一節即未必知情，被告所辯應可採信
  。
(4)綜上所述，被告與徐儷珊共同經營無與倫比公司，並於公司經
  濟拮据時各自籌措資金，被告於徐儷珊向告訴人許世明借款時
  既未參與，即難遽認被告於設定第二順位抵押權予吳麗雪時，
  知悉徐儷珊承諾設定第二順位抵押權予告訴人許世明一事，而
  與徐儷珊共同為詐欺取財犯行，自不得以該罪相繩。公訴人所
  舉證據尚不足以證明被告有公訴人所指前述犯行，不能證明被
  告犯罪，此部分自應依法為無罪之諭知。
三原審法院九十六年度訴緝字第三四號部分
(一)公訴意旨除前述有罪部分外，其餘略以：
(1)被告與設於臺北市○○○路○段八號四樓Ｃ室無與倫比公司之
  負責人徐儷珊（此部份前經臺灣高等法院判決九十四年度上訴
  字第一三四九號判決駁回上訴而無罪確定）原係夫妻，於八十
  七年十月間為籌組無與倫比公司，共同陸續向告訴人癸○○借
  款，至八十九年二月間止，借貸金額合計三百萬元。八十九年
  五、六月間，無與倫比公司經營不善，已無法發放員工薪資，
  被告與徐儷珊明知自己已無支付能力，竟共同基於意圖為自己
  不法所有之概括犯意聯絡，向告訴人癸○○佯稱無與倫比公司
  為添購機具設備、擴展業務，急需資金周轉，並出示公司與電
  視台合作之企劃書「雲遊四海節目簡介」及與IBM 合作之企劃
  新聞稿，表示公司營運狀況良好，並交付發票人為曹志榮之支
  票三張（票號：NB0000000、0000000、0000000，付款人第一
  商業銀行臺中分行，面額均為五百萬元）及商業本票一張（票
  號 CH0000000，面額五百萬元）供作擔保，以取信於告訴人癸○○，並保證於八十九年七月十四日清償，致告訴人蕭裕珍陷
  於錯誤而借予二百萬元。被告及徐儷珊於前述票據屆期前，以
  借據一張及發票人為徐儷珊之萬通商業銀行松山分行支票三張
  （票號 AG0000000，面額二百萬元，票號 AG0000000，面額一
  百萬元，票號 AG0000000，面額二百萬元），要求告訴人癸○○展期至八十九年十月九日再行償還，直至告訴人癸○○同意
  展延之期限屆至，被告與徐儷珊仍佯稱要求展期，復避不見面
  等語，因認被告涉犯刑法第三百三十九條第一項詐欺取財罪嫌
  。
(2)被告與徐儷珊承前共同不法所有及偽造文書之犯意聯絡，於八
  十九年五月五日在臺北市○○○路○段一六二號十四樓之一，
  佯稱欲以被告名義召集民間互助會，邀集告訴人己○○、壬○○、戊○○等人參加，偽造告訴人丁○○、丙○○名義之不實
  會單交付告訴人壬○○等人，並告知互助會召集期間自八十九
  年五月五日起至九十年九月二十五日止，共計有會員（含會首
  ）二十人參與，每會三萬元。被告與徐儷珊利用此虛假之互助
  會，連續於每月五日向告訴人壬○○等人誆稱有某會員以某數
  額得標，致告訴人壬○○等人陷於錯誤，依被告及徐儷珊所述
  得標金額繳交會款，致告訴人壬○○、己○○、戊○○等人分
  別受騙十八萬元、十二萬元（起訴書誤載為十二元）及十八萬
  元，並足以生損害於告訴人丁○○、丙○○。嗣該互助會於同
  年十一月五日突然宣布停標，經告訴人壬○○等人相互探詢而
  發現有二份截然不同之會單，且其中僅少數會員相同等語，因
  認被告涉犯刑法第二百十條、第二百十六條、第二百二十條行
  使偽造準私文書、第三百三十九條第一項詐欺取財等罪嫌。
(二)公訴意旨認被告涉犯前述(1)詐欺取財犯行，無非以告訴人癸○○、壬○○、甲○○、乙○○、庚○○之指訴，萬通商業銀行
  股份有限公司（下稱萬通銀行）松山分行函文等為其論據；認
  被告涉犯前述(2)行使偽造準私文書及詐欺取財等犯行，無非以
  告訴人丁○○、丙○○、壬○○、己○○之指訴，互助會單二
  份等為主要論據。被告雖坦承向告訴人癸○○借款及冒用告訴
  人丁○○、丙○○之名義起會等事實，但否認有公訴人所指詐
  欺取財犯行，辯稱：其確有向告訴人癸○○借錢，但未打算不
  還錢，原本欲以雲游四海節目之廣告費及廠商贊助收入還款，
  況其於八十七年十月前即先後向告訴人癸○○借款，時間長達
  二年，期間均有借有還等語。但查：
(1)前述(1)借款部分
依證人即告訴人癸○○於原審法院九十二年度訴字第八一四號
  案件（下稱原法院另案）審理時結證稱：被告與徐儷珊於八十
  七年年底，因成立無與倫比公司而向其借款七十萬元或八十五
  萬元，不到一百萬元。初期約定以信用貸款之利率給付利息，
  後期因有時乃短期周轉，未算利息，有時係徐儷珊向其借款有
  時是被告單獨向其借款，均有如期清償。借錢予被告及徐儷珊
  時，有透過在無與倫比公司上班之證人壬○○瞭解無與倫比公
  司之財務狀況（原法院另案卷二第二三頁至第二八頁）等語可
  知，被告與徐儷珊與證人癸○○間早自八十七年間起即有借貸
  關係，且當時無與倫比公司並無財務困難之情事，被告與徐儷
  珊亦無施用詐術之情甚明，尚難僅因被告向證人癸○○借款即
  認被告於借款時有為自己不法所有之意圖。
依證人癸○○證稱：被告與徐儷珊於八十八年十月間要求提高
  借款額度時，有提出與IBM合作之企劃新聞稿及雲遊四海節目
  企劃書，徐儷珊於八十九年六月間向其借款時表示資金用途均
  係是用在添購機具設備擴展業務、跟電視台談做旅遊節目，與
  IBM公司談合作企劃案，被告與徐儷珊另提示曹志榮、曹光榮
  為發票人之支票、本票，表示二人並非沒錢，僅資金卡在別人
  處，而主動將該等支票交付其保管（原法院另案卷第二五頁至
  第二八頁）等語，及元晶企業股份有限公司（其上蓋有曹志榮
  小章）之支票三張、曹光榮為發票人之本票一張（九十一年度
  偵字第一三六五五號卷第四九頁至第五○頁）、雲遊四海節目
  簡介、無與倫比公司與IBM之合作企劃新聞稿（同卷第一二六
  頁至第一三二頁）等資料觀之，證人癸○○關於被告與徐儷珊
  以添購機具設備擴展業務、跟電視台談做旅遊節目，與IBM公
  司談合作企劃案等理由向其借款等證言，應可採信。其次，證
  人壬○○於原法院另案審理時結證稱：證人癸○○有拿雲遊四
  海之節目簡介與IBM之合作企劃新聞稿，詢問其該等是否為公
  司業務，其當時有告知證人癸○○這二個企劃案會幫公司賺錢
  ，也有告知被告係為企劃而向其借款（原法院另案卷二第五九
  頁）等語，證人許怡貞亦於同案審理時結證稱：無與倫比公司
  確實有製作雲遊四海錄影帶（原法院另案卷一第一八一頁）等
  語。證人  庚○○亦結證稱：其有參與雲遊四海節目之製作，
  無與倫比公司有拍攝雲遊四海之節目，該公司並有買時段在超
  級太陽台之有線電視頻道上播出（同卷第一八九頁、第一九六
  頁）等語，證人即曾與無與倫比公司合作之乙○○結證稱：其
  有參與拍攝雲遊四海節目，無與倫比公司確實有出資拍攝雲遊
  四海節目，亦有在電視台播放（同卷第二○四頁、第二○五頁
  、第二○九頁）等語。綜合證人壬○○、許怡貞、庚○○、乙○○以上證言可知，無與倫比公司確有拍攝雲遊四海節目，並
  與IBM合作企劃等事宜，被告自無施用詐術可言。且被告與徐
  儷珊交付證人癸○○之支票、本票僅係供作擔保之用，原無欲
  以之清償借款之意，縱該等支票嗣後退票，亦難據此憑認被告
  有以此為詐術之施用行為，或主觀上有何不法所有之意圖。
徐儷珊於八十九年七月十日簽寫借據交予證人癸○○，並由被
  告擔任連帶保證人，被告與徐儷珊並同時簽發無與倫比公司之
  支票三張交予證人癸○○收執，被告與徐儷珊於同年九月間向
  證人癸○○要求延期至十二月清償，徐儷珊並簽具還款展延憑
  證，亦由被告擔任連帶保證人，嗣該三張以無與倫比公司為發
  票人之支票於同年十二月間提示後不獲兌現等情，除據證人癸○○證述屬實外，並有無與倫比公司為發票人之支票三張（支
  票號碼分別為AG120654、AG120656、AG120658，金額分別為二
  百萬元、一百萬元、二百萬元，付款人均為萬通商業銀行松山
  分行，發票日原均載為八十九年十月九日，後更改展延至八十
  九年十二月六四）及借據、還款展延憑證各一張（九十一年度
  偵字第一三六五五號卷第四九頁至第五一頁至五三頁）等在卷
  可憑，而證人癸○○曾以前述借據、還款展延憑證等證據及以
  前述五百萬元款項係屬借貸關係為由，向原法院聲請核發支付
  命令，亦經原法院另案調閱原審法院九十一年度促字第三七一
  三八號民事聲請事件卷宗審核無誤（業經影印存卷），堪信為
  真實。又徐儷珊以無與倫比公司代表人名義開立該等支票時，
  該帳戶尚未成為拒絕往來戶，而係自八十九年八月二十五日起
  開始退票，至同年十月六日始遭拒絕往來；無與倫比公司於中
  華商業銀行仁愛分行之支票存款帳戶亦係至八十九年八月二十
  八日起方有退票紀錄，並於同年十月六日遭拒絕往來；無與倫
  比公司在建華商業銀行中山分行之支票存款帳戶係自九十年六
  月間起有退票紀錄；被告係至八十九年九月八日經列為拒絕往
  來戶；徐儷珊係至九十一年一月二十五日經臺灣票據交換所通
  報為拒絕往來戶等情，有萬通商業銀行松山分行九十一年十二
  月二十一日萬通松山字第212號函，中華商業銀行仁愛分行九
  十三年三月十七日中銀愛字第930062號函及檢附之中華商業銀
  行退票登記簿、資金往來明細資料，建華商業銀行中山分行九
  十三年三月十七日山作字第00011號函及檢附之支票存款歷史
  往來明細查詢一覽表、領用支票及退票明細查詢表，玉山商業
  銀行南京東路分行九十三年三月十七日玉南京東字第04031501
  號函及檢附之支存戶信用查詢單、存戶交易明細表，臺灣銀行
  公館分行九十三年三月十八日公館營字第093000 14651號函及
  檢附之支票存款戶往來紀錄分戶登錄卡、臺灣銀行光碟櫃歷史
  明細查詢系統列印資料、玉山商業銀行南京東路分行九十三年
  三月十七日玉南京東字第04031702號函及檢附之支存戶信用查
  詢單、存戶交易明細表，第一商業銀行永和分行九十三年四月
  五日一永字第0058號書函及檢附之甲存帳戶資金往來明細表、
  第一商業銀行支票存款戶退票資料查詢單，及臺灣票據交換所
  九十三年三月十七日台票總字第0930002182號函等在卷可佐，
  則被告嗣後縱有請求延期償還之情事，亦屬就雙方已成立之借
  貸關係請求延期清償而已，證人癸○○並未因此要求展延借款
  期限之行為而另行交付財物，被告所為顯與刑法上之詐欺取財
  之構成要件不符。
綜上所述，被告與告訴人癸○○間之債務關係應純屬民事糾葛
  ，要與刑法第三百三十九條第一項之詐欺取財罪之構成要件無
  涉，自不得以該罪相繩。公訴人所舉證據尚不足以證明被告有
  詐欺取財犯行。此外，復查無其他積極證據足證被告涉有公訴
  人所指前述犯行，不能證明被告犯罪，參照前述說明，依法應
  為無罪之諭知。
(2)前述(2)互助會部分
被告於八十九年五月五日召集之互助會會單（九十一年度偵字
  第一三六五五號卷第六六頁至第六九頁）上均載明文書名稱為
  「互助會會員名錄」，並列出會首、起會日、底標金、會員名
  單等內容，由該等會單之形式觀之，已可明確知悉係在記載與
  互助會有關事項之會單，毋庸依習慣或特約予以解釋，性質上
  屬刑法第二百十條之私文書，而非同法第二百二十條之準私文
  書。又刑法第二百十條之偽造私文書罪，以無製作權人而捏造
  他人名義製作該文書為構成要件，如行為人對於此種文書本有
  製作權，縱令其製作之內容虛偽，亦難論以該條之罪。又我國
  民間互助會，係由會首招募會員參加而成立，並由會首製作會
  單（互助會簿），記載會員姓名及相關事項，交由會員收執以
  為憑信，會單上所列會員姓名，僅在識別會員為何人，而非表
  示會員本人簽名之意思，尚與所謂之署押有間，故會首在其有
  權製作之會單上縱有虛列他人姓名為會員，乃屬內容不實，並
  非冒用他人名義製作，不能論以刑法第二百十條之偽造私文書
  罪，最高法院著有九十二年度臺上字第七二一九號判決意旨可
  參。據此，被告縱於會單上虛列告訴人丁○○、丙○○姓名為
  會員，亦不構成偽造私文書罪。
一般人自任會首召集互助會，除基於理財之目的外，因亟須資
  金週轉而起會者，亦所在多有，召集互助會者主觀上是否有不
  法所有意圖，應參酌召集之會數，互助會進行情形等直接、間
  接之情狀綜合判斷，至起會者是否已無資力，尚非判斷行為人
  主觀上之唯一標準。被告於八十九年五月五日召集該互助會時
  ，被告、徐儷珊、無與倫比公司之支票均尚未退票或遭列為拒
  絕往來，已詳述於前，且其自召集該互助會後，進行至同年十
  一月間始因財務窘困而冒用證人王寅之名義標取八十八年九月
  二十五日起始之互助會會款，自難其於召集八十九年五月五日
  起始之互助會時，即有不欲進行互助會之詐欺取財犯意。又民
  間互助會，除有特別約定外，僅係會首與會員間訂立之契約，
  會員與會員間並無法律關係存在，互助會之成立乃建立於會首
  與各個會員之信賴基礎上，會員彼此間甚至有不相識之可能，
  故縱使被告為湊齊人數而於會單上虛列虛列告訴人丁○○、丙○○姓名為會員，因其餘會員均確實參加該互助會，該互助會
  真實存在，並非虛假，尚難認告訴人壬○○、戊○○、己○○
  等人因此陷錯誤而參加該互助會，雖被告未依約按月交付會款
  予告訴人壬○○、戊○○、己○○，亦僅屬債務不履行之民事
  糾葛，不得以詐欺取財罪相繩。
(3)綜上所述，被告與告訴人壬○○、戊○○、己○○間之會款債
  務關係，應純屬民事糾葛，要與刑法第三百三十九條第一項之
  詐欺取財罪之構成要件無涉，自不得以該罪相繩。公訴人所舉
  證據尚不足以證明被告有公訴人所指前述偽造私文書、詐欺取
  財等犯行，不能證明被告犯罪，此部分依法為無罪之諭知。
綜上各節所述，96年易緝字第67號、96年度訴緝字第34號部分均
屬不能證明被告犯罪，原審分別為無罪之諭知，並無不合，公訴
人仍以前詞認被告應成立詐欺而指摘原判決不當，為無理由，應
併予駁回。
據上論斷，應依刑事訴訟法第368條，判決如主文。
本案經檢察官沈世箴到庭執行職務。
中    華    民    國    97    年    3     月    25    日
                  刑事第八庭審判長法  官  鄭文肅
                                  法  官  張明松
                                  法  官  蔡光治
以上正本證明與原本無異。
如不服本判決，應於收受送達後十日內向本院提出上訴書狀，其
未敘述上訴之理由者並得於提起上訴後十日內向本院補提理由書
（均須按他造當事人之人數附繕本）。
                                  書記官  陳韋杉
中    華    民    國    97    年    3     月    25    日
附錄：本案論罪科刑法條全文
刑法第339條第1項
意圖為自己或第三人不法之所有，以詐術使人將本人或第三人之
物交付者，處五年以下有期徒刑、拘役或科、或併科一千元以下
罰金。
刑法第210條
偽造、變造私文書，足以生損害於公眾或他人者，處五年以下有
期徒刑。
刑法第216條
行使第二百十條至第二百十五條之文書者，依偽造、變造文書或
登載不實事項或使登載不實事項之規定處斷。
刑法第220條第1項
在紙上或物品上之文字、符號、圖畫、照像，依習慣或特約，足
以為表示其用意之證明者，關於本章及本章以外各罪，以文書論
。


司法院資訊處製作；財團法人民間司法改革基金會備份。
